Rijksmuseum en rechtsvoorgangers te Amsterdam
Noord-Hollands Archief
In 1934 werden vanwege de overname van het beheer over het Rijksprentenkabinet door de hoofddirecteur enkele veranderingen doorgevoerd in de administratievoering. De ingekomen en uitgaande stukken, die tot dan toe in twee gescheiden series waren opgeborgen, gingen nu één serie vormen. Bovendien werden de stukken met betrekking tot de bibliotheek voortaan apart gehouden. Aan het zelfstandig financieel beheer kwam in 1934 een einde. De financiële zaken van het prentenkabinet werden vanaf dat jaar door de Hoofddirectie afgehandeld
Inv.nrs 1656 e.v. en inv.nrs 1678 e.v..
.
Bij de splitsing in 1876 is het archief van het opgeheven Rijks Museum onder de hoede gesteld van de directeur van het Rijksmuseum van Schilderijen. Hoogstwaarschijnlijk zijn toen wel een aantal bescheiden, die specifiek betrekking hadden op de verzameling prenten en tekeningen, terecht gekomen bij het Rijksprentenkabinet. Hieronder bevonden zich onder andere de staten van prenten, die omstreeks 1825 door de toenmalige eerste opzichter Gerrit Lamberts, zijn samengesteld
Inv.nrs 99-104.
. In 1914 zijn door de hoofddirecteur nog eens enkele stukken uit het archief van 's Rijks Museum overgedragen aan het Rijksprentenkabinet
Inv.nrs 1741 en 1459, jaarverslag van het Rijksprentenkabinet over 1914, p. 26
.
Buiten de overname van originele stukken, hebben twee directeuren van het prentenkabinet zich ook beziggehouden met het afschrijven van relevante archivalia uit het archief van 's Rijks Museum
Inv.nrs 746-747.
. Tussen 1905-1907 maakte directeur E.W. Moes in het archiefdepôt van de Hoofddirectie afschriften van uitgaande brieven uit de kopieboeken over de periode 1840-1877
Inv.nr 1456, jaarverslagen van het Rijksprentenkabinet over 1905, p. 23; 1906, p. 30 en 1907, p. 44.
. De drijfveer om zich hieraan te zetten lag in de speciale belangstelling van Moes voor het historisch aspect van de kunst. Boven-dien verzamelde hij allerlei documenten op kunsthistorisch gebied
Gids voor het Rijksprentenkabinet, Amsterdam 1964, p. 25.
. Na 1907 stokte het kopiëren. De opvolger van Moes, jhr. H. Teding van Berkhout, wilde het werk van Moes evenwel voortzetten. Kort na het overlijden van Moes in 1913 vervaardigde Teding van Berkhout afschriften van uitgaande stukken over de jaren 1816-1840
Inv.nr 1459, jaarverslagen van het Rijksprentenkabinet over 1913, p. 21-22 en 1914, p. 26.
. Tot het maken van kopieën van belanghebbende ingekomen stukken zijn beide directeuren nooit toegekomen.
's Rijks Verzameling van Moderne Kunst
Hoe vreemd het ook mag klinken maar voor de verzelfstandiging in 1876 is het archief van 's Rijks Verzameling van Moderne Kunst op andere plaatsen gevormd dan in het Paviljoen Welgelegen te Haarlem. Reden hiervan was de verdeling van de directie over 's Rijks Museum te Amsterdam en het Koninklijk Kabinet van Schilderijen in 's Gravenhage, zodat dáár de stukken betreffende 's Rijks Verzameling werden opgemaakt en ontvangen. De directie van 's Rijks Museum heeft hierin overigens het grootste aandeel gehad. Hoewel de opzichter van 's Rijks Verzameling een regelmatige briefwisseling onderhield met zijn superieuren in Amsterdam en 's Gravenhage, heeft hij kennelijk geen eigen archief gevormd.
In 1876 werd 's Rijks Verzameling van Moderne Kunst bij de reorganisatie van 's Rijks Museum een zelfstandig museum onder een éénhoofdige leiding. Volgens artikel 8 van het reglement op het beheer van 7 juli 1876, was de directeur "belast met de administratie, de comptabiliteit en de correspondentie". Daartoe diende hij alle ingekomen en minuten van uitgaande stukken zorgvuldig te bewaren. Bovendien had hij te zorgen voor een inventaris van de kunstvoorwerpen, het ameublement en de brandblusmiddelen
Inv.nr 751, brief nr 41, reglement van 7 juli 1876, art. 8 en 12.
. De eerste directeur E. Koster en zijn opvolger C.J. Gonnet hebben voor de praktische invulling van deze voorschriften gebruik gemaakt van het seriestelsel. De ingekomen en minuten van uitgaande stukken werden bij elkaar in chronologische volgorde opgeborgen. Op de zo ontstane serie is als nadere toegang een agenda aangelegd.
In 1876 zond de directeur van het Rijksmuseum van Schilderijen, J.W. Kaiser, drie portefeuilles met de ingekomen stukken over 's Rijks Verzameling in de periode 1828-1876 uit het archief van 's Rijks Museum toe aan de directie van het Haarlemse museum ter completering van het archief van 's Rijks Verzameling
Inv.nr 751, brief nr. 5 van 22 maart 1876.
.
Toen in 1885 het museum werd opgeheven, was het de bedoeling om met de verzameling kunstvoorwerpen ook het archief naar het Rijksmuseum over te brengen. Artikel 2 van het "Reglement voor de inwendige dienst van het Rijksmuseum" uit 1886 laat hierover geen twijfel bestaan. De schilderijen en archivalia zouden moeten berusten onder het beheer van de directeur van het Rijksmuseum van Schilderijen
Inv.nr 1472.
. Dat het archief niet naar Amsterdam is getransporteerd komt voor rekening van de toenmalige directeur van 's Rijks Verzameling, C.J. Gonnet. Hij heeft om onbekende redenen het archief te Haarlem achtergehouden. Van de zijde van het Rijksmuseum is hiertegen echter nooit bezwaar aangetekend. Na het overlijden van Gonnet en de bestemming van het Paviljoen in 1930 tot onderkomen voor de Provinciale Staten van Noord-Holland is het archief van 's Rijks Verzameling in de vergetelheid geraakt. Enige jaren geleden is het in Paviljoen Welgelegen herontdekt. Vervolgens is na een verzoek van de directie van het Rijksmuseum het archief van 's Rijks Verzameling op grond van een besluit van Gedeputeerde Staten van 22 september 1987, nr. 296 alsnog aan het Rijksmuseum overgedragen.
Het Koninklijk Kabinet van Zeldzaamheden
De administratievoering en de archiefvorming van het Koninklijk Kabinet van Zeldzaamheden heeft gedurende een lange periode weinig systematiek gekend. De instructie voor de directeur uit 1816 bevatte geen enkel voorschrift hierover
Inv.nr 782, instructie voor de directeur van 1816.
. Op zichzelf hoefde dit niet problematisch te zijn, gezien de situatie bij de hiervoor besproken musea. Het ontbreken van voldoende administratief inzicht bij de eerste directeur, R.P. van de Kasteele, en zijn zoon en opvolger, A.A. van de Kasteele, heeft daarentegen duidelijk negatieve sporen nagelaten in het archief van het Koninklijk Kabinet.
Beide directeuren hielden zelf de administratie bij. Ingekomen stukken van ministeries en andere overheden werden bij elkaar gehouden. Als nadere toegang op de stukken werd een chronologische staat aangelegd
Inv.nr. 820.
. De overige ingekomen stukken werden gescheiden van de ministeriële stukken geborgen. Een ingang op deze stukken is nimmer aangelegd. Kenmerkend voor de onvoldoende administratievoering is wel, dat beide directeuren Van de Kasteele vrijwel nooit de minuten van uitgaande stukken hebben bewaard.
Een maand na het ontslag van A.A. van de Kasteele in juni 1876, heeft zijn opvolger D. van der Kellen Jr. een rapport omtrent de toestand van het Koninklijk Kabinet van Zeldzaamheden aan de minister van Binnenlandse Zaken toegezonden
Inv.nr. 873, rapport aan de minister van Binnenlandse Zaken van 16 augustus 1876.
. Zijn oordeel was overwegend negatief. Het beheer van de verzameling en het archief was sterk verwaarloosd. Van der Kellen zag zich geconfronteerd met een enorme hoeveelheid werk om het museum weer op orde te krijgen. Al spoedig bemerkte hij, dat inventarisatie van de kunstvoorwerpen uiterst moeilijk was zonder inzicht in de herkomst. Daarom herordende hij eerst het archief. Hij bracht de stukken in een tiental rubrieken onder. Het geheel maakte hij toegankelijk door een uitgebreide inhoudsopgave
Inv.nr. 824.
. Op 31 januari 1877 deelde Van der Kellen de minister mee, dat dit werk geklaard was
Inv.nr. 766, brief nr 6 van 31 januari 1877.
. Het gewenste resultaat leverde het echter niet op. Het archief was namelijk te onvolledig om de herkomst van vele kunstvoorwerpen en ethnografica te kunnen achterhalen.
Naast de ordening van het oud-archief, werd ook de lopende administratie door Van der Kellen opnieuw en beter geregeld. De artikelen 5 en 9 van het reglement op het beheer van het Koninklijk Kabinet van Zeldzaamheden van 29 juni 1876 verplichtte hem overigens daartoe
Inv.nr. 781.
. De administratie was voornamelijk gebaseerd op het seriestelsel. Twee series werden opgezet, respectievelijk de ingekomen en minuten van uitgaande stukken, die voorzien werden van een agenda, en een serie jaarrekeningen met bijlagen.
Het Nederlandsch Museum van Geschiedenis en Kunst
De archiefbescheiden van het Nederlandsch Museum van Geschiedenis en Kunst over de jaren 1874-1875 treft men niet aan in zijn eigen archief maar in het archief van het College van Rijksadviseurs voor de Monumenten van Geschiedenis en Kunst
Het archief van het College van Rijksadviseurs voor de Monumenten van Geschiedenis en Kunst bevindt zich in het Algemeen Rijksarchief te Den Haag, Tweede afdeling. De inventaris van dit archief is gepubliceerd in de reeks Inventarissen van Rijks- en andere archieven II (1929), p. 5-7.
. Dit College heeft immers gedurende die periode het beheer over het museum gevoerd.
Met de eigen administratie en archiefvorming is eerst een begin gemaakt na de benoeming van D. van der Kellen Jr. tot directeur in februari 1876. Hij ging daarbij op dezelfde wijze te werk als bij het Koninklijk Kabinet van Zeldzaamheden is aangegeven. De ministeriële voorschriften op het punt van de administratievoering waren voor beide musea ook identiek
Inv.nr. 1013, reglement op het beheer van het Nederlandsch Museum van Geschiedenis en Kunst uit 1876, art. 5 en 9. Het reglement op het beheer van het Koninklijk Kabinet van Zeldzaamheden is gebaseerd op dit reglement.
. Ook bij het Nederlandsch Museum behartigde Van der Kellen zelf de administratie en hield hij het archief bij. De hoofdbestanddelen van het archief van het Nederlandsch Museum vormden de serie ingekomen en minuten van uitgaande stukken, een serie jaarrekeningen en een reeks inventarissen van de kunstvoorwerpen, het ameublement en de brandblusmiddelen. Een agenda diende als ingang op de ingekomen en uitgaande stukken.
Van der Kellen heeft niet direct een toegang op de stukken over 1876 aangelegd. Waarschijnlijk heeft hij dit pas omstreeks 1880 gedaan. Opmerkelijk hierbij is, dat het eerste gedeelte (nrs. 1-182) een beschrijving geeft van stukken uit het archief van het Koninklijk Kabinet van Zeldzaamheden over de periode 1790-1874. Het resterende gedeelte van de inhoudsopgave (nrs. 183-309) vermeldt de stukken van het Nederlandsch Museum over 1875-1876
Inv.nr. 960, inhoudsopgave. Deze inhoudsopgave is identiek aan inv.nr 825.
. Een verstrengeling van de registratuur, daar Van der Kellen directeur was over beide musea, is niet de reden van het samengestelde overzicht. Omstreeks 1880 was definitief besloten tot de opdeling van de verzameling van het Koninklijk Kabinet van Zeldzaamheden. De in de inhoudsopgave opgenomen stukken uit het archief van het Koninklijk Kabinet hadden betrekking op voorwerpen, die uiteindelijk in de collectie van het Nederlandsch Museum zouden belanden. Van der Kellen beschouwde de bijbehorende archivalia als documentatie bij deze voorwerpen en dacht ze als retroacta in het archief van het Nederlandsch Museum te deponeren.
Tot in 1924 is in het algemeen de administratievoering op dezelfde wijze gehandhaafd. Het aandeel van de directeur hierin was overheersend en het seriestelsel bleef maatgevend. Dossiervorming kwam sporadisch voor. Meestal gebeurde dit naar aanleiding van de verwerving van belangrijke kunstvoorwerpen of hele verzamelingen, waarmee de nodige tijd gemoeid was.
Met de opheffing van de functie van directeur van het Nederlandsch Museum in mei 1924 werden enkele veranderingen op administratief gebied doorgevoerd. Het beheer over het museum ging over naar de hoofddirecteur en aan het zelfstandig financieel beheer kwam tegelijkertijd een einde. Deze zaken werden voortaan afgehandeld door de Hoofddirectie
Inv.nrs. 1646 e.v. en inv.nrs. 1668 e.v..
. De invloed van de Hoofddirectie deed zich ook nog op een ander terrein gelden. Hoofddirecteur Schmidt Degener hield zich na de overname van het beheer in 1924 meermalen direct bezig met aangelegenheden op artistiek gebied. Met name verwervingen van belangrijke kunstvoorwerpen hadden zijn persoonlijke aandacht. En ook nu weer liet deze handelwijze zijn sporen in het archief na. De stukken over deze zaken bevinden zich immers in het archief van de Hoofddirectie.
De resterende administratie werd bijgehouden door de aan het Nederlandsch Museum verbonden wetenschappelijk ambtenaren. Zij zetten in hoofdzaak de lijn van vóór 1924 voort. De onderdirecteur F.W. Hudig (1918-1928) hield evenwel vanaf 1924 zijn eigen briefwisseling onder zich. Deze stukken werden ook niet geagendeerd
Inv.nrs. 1008-1011 en 1190.
.
Het Rijksmuseum voor Beeldhouwkunst en Kunstnijverheid
Drie jaren na de overname van het beheer over het Nederlandsch Museum door hoofddirecteur Schmidt Degener, werd op zijn voorstel dit museum gesplitst in het Rijksmuseum voor Beeldhouwkunst en Kunstnijverheid en het Nederlandsch Museum voor Geschiedenis. De administratie van de grootste erfgenaam, het Rijksmuseum voor Beeldhouwkunst, werd aanvankelijk op dezelfde voet voortgezet als bij zijn voorganger. De instelling van een nieuw museum bracht geen breuk met het verleden op administratief gebied met zich mee. Verantwoordelijk hiervoor was conservatrice, A.E.C. van der Looy van der Leeuw. Al sinds 1922 hield zij zich bezig met de archiefvorming van het Nederlandsch Museum.
Toch begonnen zich reeds in 1927 enkele veranderingen binnen de algemene serie af te tekenen. Ingekomen en uitgaande stukken werden veelal in dossiers bijeengevoegd, die vanaf 1934, onder het beheer van conservatrice M.E. Labouchere (1927-1936), evolueerden tot een zestal rubrieken. Daarbij veranderde de agenda hoe langer hoe meer in een inhoudsopgave en nam bovendien het aantal ongenummerde stukken sedert 1927 steeds meer toe. Het proces van verandering was in 1937 voltooid toen het vervaardigen van een inhoudsopgave op de ingekomen en uitgaande stukken geheel achterwege bleef.
Het Nederlandsch Museum voor Geschiedenis
De administratie van de kleinere afstammeling van het opgeheven Nederlandsch Museum, het Nederlandsch Museum voor Geschiedenis, was min of meer op dezelfde leest geschoeid als zijn tweelingbroer, het Rijksmuseum voor Beeldhouwkunst. Dit is niet zo verwonderlijk, daar de conservatrices Van der Looy van der Leeuw en Labouchere ook de administratie en de archiefvorming van het Nederlandsch Museum voor Geschiedenis lange tijd onder hun hoede hadden. Van een strikte scheiding tussen beide musea was in de jaren twintig en dertig nog geen sprake. Dit komt vooral, doordat beide musea geen eigen directeur hadden. Het beheer over beide instellingen lag namelijk bij de hoofddirecteur. Tekenend voor de situatie is wel, dat ingekomen brieven over onderwerpen, waarvan de beantwoording een goede kunsthistorische kennis vereiste, werden afgehandeld door de wetenschappelijk ambtenaren van het Rijksmuseum voor Beeldhouwkunst en Kunstnijverheid. Deze stukken vonden echter wel hun plaats in het archief van het Nederlandsch Museum voor Geschiedenis.
Het aantal ingekomen en uitgaande stukken was in de beginjaren van het Nederlandsch Museum voor Geschiedenis zeer gering. Tegen het einde van de dertiger jaren liep de hoeveelheid stukken op. De stukken werden dan als dossiers binnen de serie ingekomen en uitgaande stukken opgeborgen. Een inhoudsopgave diende als toegang op deze serie.
De Commissie van Toezicht
Omtrent de administratievoering van de vijf leden tellende Commissie van Toezicht verschaffen noch het Koninklijk besluit van 4 maart 1883, noch het reglement voor de inwendige dienst van het Rijksmuseum uit 1886 duidelijke voorschriften. Wel komt uit de artikelen 4 en 5 van het Koninklijk besluit en de artikelen 1 en 16 van het reglement voor de inwendige dienst naar voren, dat de Commissie er een eigen administratie en archief op na diende te houden
Inv.nr. 1471, Koninklijk besluit van 1883 en inv.nr. 1472, Reglement voor de inwendige dienst van 1886.
.
De taak op administratief gebied was tweeledig. Aan de ene kant was de Commissie een tussenschakel tussen het Ministerie van Binnenlandse Zaken en het Rijksmuseum. De briefwisseling tussen beide instanties verliep via de Commissie van Toezicht. Zij was gerechtigd om kennis te nemen van deze stukken en mocht naar eigen inzicht bij de stukken aan de minister haar advies toevoegen. Spoedeisende brieven mochten door de directeuren van het Rijksmuseum direct aan de minister gericht worden. De Commissie diende dan wel een afschrift te ontvangen. De op deze wijze ontvangen stukken en de correspondentie van de Commissie zelf werden door de secretaris genummerd en ingeschreven in een agenda. De in de agenda ingeboekte stukken en andere aangelegenheden werden ter sprake gebracht in vergaderingen, die gemiddeld eens per maand plaatsvonden.
Het archief van de Commissie van Toezicht is slechts voor een deel bewaard gebleven. In het register van notulen zijn duidelijke aanwijzingen te vinden over het bestaan van thans niet meer aanwezige notulenboeken en agenda's
Inv.nr. 1245, notulen van de vergaderingen van 3 oktober 1902 en van 11 juli 1903.
. Los van het gegeven, dat in 1943 een pak correspondentie van de Commissie vernietigd is, is een tweede mogelijke oorzaak het feit, dat leden van de Commissie soms stukken mee naar huis namen. Aldaar zijn ze dan na verloop van tijd verloren gegaan of berusten heden ten dage nog bij nazaten.
De Hoofddirectie
Volgens het reglement voor de inwendige dienst uit 1886 was de hoofddirecteur, evenals de directeuren van de afdelingen, verantwoordelijk voor een goed administratief en archiefbeheer. Hij diende de ingekomen stukken en minuten van uitgaande stukken te bewaren, aantekening te houden van alle inkomsten en uitgaven en inventarissen van de roerende goederen, brandblusmiddelen en pleisterafgietsels te vervaardigen
Inv.nr. 1472, art. 2, 3 en 6.
.
De eerste jaren na de instelling van de hoofddirectie in 1883 vervulde de hoofddirecteur een belangrijke rol in de administratie. Een extra inzet op dit terrein werd van hem verlangd, omdat hij tevens directeur van het Rijksmuseum van Schilderijen was. Bij de bespreking van het archief van dit museum is er reeds op gewezen, dat de eerste hoofddirecteur, F.D.O. Obreen, tot in 1886 de administratie van beide instellingen alleen voor zijn rekening moest nemen. Sedertdien hebben hij en zijn opvolgers dit werk in groeiende mate overgelaten aan administratief ambtenaren.
Aanvankelijk werden alle ingekomen stukken voorzien van een "exhibitum-nummer". De bijbehorende afdoening ontving hetzelfde nummer. Ingekomen en uitgaande stukken werden opgetekend in een agenda. Toch werden de stukken niet naar de volgorde van de agenda opgeborgen. Al in het begin hebben de met de administratie belaste personen hun toevlucht genomen tot de vorming van rubrieken en dossiers. In het archief van de Hoofddirectie nemen beide vormen van berging een belangrijke plaats in. De stukken, die niet in een rubriek of dossier konden worden ondergebracht, gingen een serie "algemene correspondentie" vormen. Deze vergaarbak van losse stukken bleef tot 1922 gering van omvang. Met de aanvang van het directoraat van dr. F. Schmidt Degener, werd de algemene serie ineens veel omvangrijker. De daarin geborgen stukken werden, in tegenstelling tot voorheen, niet meer van een "exhibitum" voorzien en in de agenda genoteerd.
Naast de algemene serie zijn in de loop der jaren nog enkele kleinere series ontstaan. Zo zijn de stukken van vertrouwelijke aard (kabinetsstukken) apart geordend en voorzien van een eigen agenda. De vriendschappelijke betrekkingen tussen de hoofddirecteuren Van Riemsdijk en Schmidt Degener en het echtpaar Drucker-Fraser en I. de Bruijn hebben evenzo een tweetal series correspondentie opgeleverd.
Door het niet consequent hanteren van het agendastelsel is de algemene agenda als toegang op het archief nimmer van veel nut geweest. Bovendien werd bij de afdoening ook niet vermeld waar de stukken werden opgeborgen. Dientengevolge werd met het verstrijken der jaren het aantal in de agenda ingeschreven stukken drastisch beperkt. Alleen de briefwisseling met het Ministerie van Binnenlandse Zaken en na 1918 het Ministerie van Onderwijs, Kunsten en Wetenschappen werd nog ingeboekt.
Door de organisatorische ingrepen van 1924 en 1934 onderging het takenpakket van de Hoofddirectie een forse uitbreiding. Als gevolg van de bestuurlijke veranderingen vervaagde het onderscheid tussen de taak van de Hoofddirectie en de afdelingen. Allerlei zaken betreffende de verwerving, beheer en presentatie van kunstvoorwerpen kwamen voor een groot deel onder de hoede van de Hoofddirectie. Deze ontwikkelingen leidden tot een toenemende groei van het Hoofddirectie-archief ten koste van de archieven van de afdelingen en tot een toename van de dossiervorming.
De inventarisatie
Bij de inventarisatie van de archieven van het Rijksmuseum is uitgegaan van het bestemmingsbeginsel. In het verleden heeft om verschillende redenen op beperkte schaal vermenging tussen de archieven van de voorgangers van het huidige Rijksmuseum plaatsgehad. De betreffende stukken zijn weer teruggebracht naar de archieven, waar ze oorspronkelijk toe behoorden.
Daarbij zijn de archieven van de Rijksmuseum en zijn voorgangers als aparte eenheden beschouwd. Waar bij de organisatorische splitsing van musea, zoals in 1876 en 1927 (zie de schema's op pag. LVIII en LIX) het archief van de voorgaande instantie door een van de opvolgers is voortgezet, is in dit archief een scheiding aangebracht. De archieven van 's Rijks Museum en het Nederlandsch Museum van Geschiedenis en Kunst zijn op deze manier in respectievelijk 1876 en 1927 afgesloten.
De rangschikking van de stukken binnen de rubrieken is overwegend chronologisch. Een enkele maal is hiervan afgeweken. Zo is in de inventaris van het archief van de Hoofddirectie binnen de rubriek "Personeel" voor het onderdeel "Aanvang, vervulling en beëindiging van de dienstbetrekking" een hiërarchieke indeling naar functies toegepast. Eveneens afwijkend in het Hoofddirectie-archief is de indeling binnen de rubriek "Verwerving". Eerst komen de bouwfragmenten aan de orde, vervolgens de borstbeelden en beeldhouwwerken, daarna de gipsafgietsels en tenslotte de overige kunstvoorwerpen.
Als einddatum voor de inventarisatie is het jaar 1945 genomen. Dit moment markeert het begin van de herinrichting na afloop van de Tweede Wereldoorlog en hiermee zette een nieuwe fase in de geschiedenis van het Rijksmuseum in. Dossiers, waarvan de einddatum dit jaar overschrijdt, zijn slechts in deze inventaris opgenomen, indien de afhandeling van de zaak kort nà 1945 plaatsgevonden heeft. In tegenovergestelde gevallen zijn de dossiers toegevoegd aan het opvolgende archiefblok.
Ten gerieve van onderzoek, met name op kunsthistorisch gebied, zijn nadere toegangen vervaardigd op verschillende inventaris-nummers (Bijlage I). Voor het merendeel betreffen het nadere toegangen op stukken omtrent de verwerving van kunst- en andere voorwerpen door het Koninklijk Kabinet van Zeldzaamheden. Tevens zijn, om de bruikbaarheid van de oude toegangen op het archief van dit museum niet verloren te laten gaan, concordanties naar de nummers in deze inventaris toegevoegd (Bijlagen II en III).
De omvang van de in deze inventaris beschreven archieven bedraagt thans in totaal 61 meter.
Beknopt literatuuroverzicht
Baard, H.P., Kunst in schuilkelders, 's Gravenhage 1946.
Baruch, J. & L. van der Horst, Het Rijksmuseum in oorlogstijd, Amsterdam 1985.